【裁判字號】    98,台上,2194
【裁判日期】    980423
【裁判案由】    違反毒品危害防制條例
【裁判全文】
最高法院刑事判決            九十八年度台上字第二一九四號
上  訴  人  甲○○
選任辯護人  沙  洪律師
上  訴  人  乙○○
選任辯護人  吳金棟律師
上列上訴人等因違反毒品危害防制條例案件，不服台灣高等法院
中華民國九十七年十二月十一日第二審判決（九十六年度上訴字
第二０九九號，起訴案號：台灣板橋地方法院檢察署九十五年度
偵字第一七二五二號），提起上訴，本院判決如下：
    主  文
原判決關於甲○○、乙○○部分均撤銷，發回台灣高等法院。
    理  由
本件原判決撤銷第一審關於論處上訴人甲○○意圖販賣而持有第
一級毒品、轉讓第二級毒品罪刑及應執行刑部分；暨諭知上訴人
乙○○部分無罪之判決，改判依想像競合犯、刑法修正前連續犯
之規定，論處甲○○共同連續販賣第一級毒品罪刑（累犯，處有
期徒刑十三年六月）；乙○○共同連續販賣第一級毒品罪刑（處
有期徒刑十年）。固非無見。
惟查：(一)當事人聲請調查之證據，如與本案待證事實無關緊要者
，事實審法院固得裁定駁回，或於判決理由內說明不予調查之理
由，毋庸為無益之調查；若於證明事實確有重要關係，又非不易
或不能調查者，為明瞭案情起見，自應踐行調查程序，否則縱經
以裁定駁回其聲請，或於判決理由內有所說明；或證據雖已調查
而其內容尚未明瞭者，即與未經調查無異，如遽行判決，即屬刑
事訴訟法第三百七十九條第十款所稱之當然違背法令。本件原判
決固於理由貳、二、(五)、(2)說明原審於民國九十七年五月十九日
準備程序播放勘驗(1)0000000000行動電話門號於九
十五年六月十四日中午十二時四十九分許、九十五年六月十四
日下午四時五十分許、九十五年六月十四日下午五時十三分許
之監聽錄音；(2)0000000000行動電話門號於九十五
年一月二十七日凌晨一時九分許、九十五年一月二十七日中午
十二時十二分許、九十五年一月二十九日晚上九時十五分許、
九十五年一月三十一日上午十一時十二分許、九十五年一月
三十一日上午十一時十七分許、九十五年二月四日下午二時十
七分許、九十五年二月四日下午二時十八分許、九十五年二
月四日下午二時四十四分許、九十五年二月四日晚上九時四十
五分許、九十五年二月四日晚上九時四十七分許、九十五年
二月二十一日凌晨時四十七分許、九十五年二月二十一日凌晨
一時二分許、九十五年二月二十三日清晨五時六分許、九十
五年二月二十六日下午一時十七分許、九十五年二月二十六日
下午四時四十四分許之監聽錄音，與卷附之監聽譯文相符，雖然
乙○○否認監聽譯文中，0000000000、000000
0000行動電話門號女性使用者與他人之通話內容，係其本人
之聲音。經原審送請內政部警政署刑事警察局（下稱刑事警察局
）及法務部調查局（下稱調查局）鑑定聲紋，均因錄音光碟品質
不符聲紋鑑定條件，無法作聲紋比對鑑定，有刑事警察局、調查
局聲紋鑑定函、報告書可稽。惟經原審於九十七年八月七日審理
時，再次播放勘驗前揭時間之監聽錄音光碟，並請乙○○當庭口
述：「今天早上」，「喂」、「快一點」、「多一點」等語，與
監聽譯文前揭門號女性使用者「娃娃」口氣相同，監聽錄音出現
之前揭門號男性使用者之談話，甲○○供承係其交談聲音，有勘
驗筆錄可稽。原審審酌甲○○與乙○○係於九十四年間起迄九十
五年七月十五日為警查獲止，二人係男女朋友，先後同居在監聽
譯文所記載之交易地點－「土城頂埔」、「板橋南雅夜市」、「
三峽恩主公醫院旁大樓」等地，及乙○○之綽號為「小芬」、「
娃娃」；甲○○與乙○○交往期間，未與其他女子交往、同居之
事實，分據上訴人等供明在卷，足證監聽錄音出現之前揭門號女
性使用者之談話，係乙○○與另一方通話者之交談內容等語。然
聲紋之同異，非經聲紋學專家精密鑑定，不足以資辨別，自難專
憑職司審判者之自由比對，可資認定（本院三十二年上字第二一
三六號判例參照）。本件監聽錄音經原審送請刑事警察局及調查
局鑑定聲紋，既均因錄音光碟品質不符聲紋鑑定條件，無法作聲
紋比對鑑定，已如上述。原審僅憑當庭命乙○○口述「今天早上
」「喂」「快一點」「多一點」，認與譯文內「娃娃」口氣相同
，即認定監聽錄音中之女性係乙○○，已屬速斷。再乙○○始終
否認係監聽譯文所指女子「娃娃」之人，並於原審辯稱：甲○○
當時女友也不只我一個，監聽譯文裡面所指的人不一定是我（見
原審卷一第二二一頁背面）；甲○○於原審亦供稱：當時我女朋
友有好幾個等語（見原審卷二第一八三頁）。另經原審認定於九
十四年十二月二十七日向甲○○購買甲基安非他命之證人羅子雲
於偵查中證稱：不是跟甲○○就是跟他女朋友拿安非他命，甲○
○的女朋友跟他一起住在成商店後面的違章，雖然不知道他女
朋友的名字，但看到人就認得出來等語（見偵字第二三五八五號
卷第七三頁）；及至第一審證稱：不認識乙○○，偵查中所述甲
○○的女朋友不是在庭的乙○○，當時看的女孩比較高等語（見
第一審卷第二二三頁）。倘若無訛，本件似另有其他女子與甲○
○共同販賣毒品；乙○○是否為監聽錄音中之女子，尚非無疑，
此攸關乙○○有無本件販賣毒品犯行之認定，自有再加審認、調
查之必要；且乙○○選任辯護人亦於原審聲請將監聽錄音再送其
他學術機關（如清華大學或交通大學）鑑定（見原審卷二第一一
三頁）。原審認無調查之必要，依上開說明，難謂無應於審判期
日調查之證據未予調查之違法。(二)犯罪事實應依證據認定之，無
證據不得認定犯罪事實。被告否認犯罪所持之辯解，縱屬不能成
立，如無積極證據足以證明其犯罪行為，不能以推測或擬制之方
法，以為裁判基礎。原判決事實
認
定甲○○單獨或與乙○○共同販賣海洛因或甲基安非他命予「大
胖」、「阿奇」、「阿民」、「小芬」、「阿明」、「阿裕」、
「阿順」、「阿全」、「阿輝」、「貝貝」、「阿肥」「阿彬」
、「蚊子」、「智堯」、「威宜」、「阿榮」、「志堯」等人等
情，固於理由貳二、(二)說明依據卷附通聯紀錄所示，由上開「大
胖」等人撥打甲○○持用之0000000000號行動電話，
約妥毒品之交易價格及交易地點後，甲○○、乙○○「依理不會
爽約」，據以認定甲○○有單獨或與乙○○共同於上述時地販賣
海洛因、甲基安非他命既遂犯行。然依常情判斷，毒品買賣雙方
縱已於電話中約定交易時間、地點，亦可能因買方臨時缺貨、或
賣方一時無法籌足款項、或因見警方查緝等情形，致臨時中止交
易，並非必會完成買賣行為。原判決未憑其他積極證據證明，僅
以上訴人等於上述電話中與買受毒品之人談妥交易後，「依理不
會爽約」，認上訴人等必有既遂犯行，係以推測、擬制之方法認
定上訴人等犯罪事實，自非適法。上開違誤或為上訴意旨所指摘
，或為本院得依職權調查之事項，應認原判決關於上訴人等二人
部分有撤銷發回之原因。又原判決不另為無罪之諭知部分（原判
決理由貳、五），基於審判不可分之原則，亦一併發回，合予指
明。
據上論結，應依刑事訴訟法第三百九十七條、第四百零一條，判
決如主文。
中    華    民    國  九十八  年    四    月  二十三  日
                      最高法院刑事第十二庭
                          審判長法官  張  春  福
                                法官  林  勤  純
                                法官  李  錦  樑
                                法官  陳  國  文
                                法官  郭  毓  洲
      本件正本證明與原本無異
                                      書  記  官
中    華    民    國  九十八  年    四    月   三十   日
                                                Ａ


司法院資訊處製作；財團法人民間司法改革基金會備份。
